最高法院刑事判決　　　　　　一○○年度台上字第二○○六號
上　訴　人　台灣高等法院花蓮分院檢察署檢察官
被　　　告　潘濬瑋
上列上訴人因被告妨害性自主案件，不服台灣高等法院花蓮分院
中華民國九十八年十二月一日第二審判決（九十八年度上訴字第
一八八號，起訴案號：台灣花蓮地方法院檢察署九十七年度偵字
第二五二三號），提起上訴，本院判決如下：
    主  文            
上訴駁回。
    理  由
按刑事訴訟法第三百七十七條規定：上訴於第三審法院，非以判
決違背法令為理由，不得為之；是提起第三審上訴，應以原判決
違背法令為理由，係屬法定要件。如果上訴理由書狀並非依據卷
內訴訟資料具體指摘原判決不適用何種法則或如何適用不當，或
所指摘原判決違法情事，顯與法律規定得為第三審上訴理由之違
法情形不相適合時，均應認其上訴為違背法律上之程式，予以駁
回。本件原判決以公訴意旨略稱：被告潘濬瑋任職於○○人壽保
險股份有限公司（下稱○○公司）ＴＰ００２穎達通訊處襄理，
與已成年之Ａ女（真實姓名及年籍均詳卷）原為網友關係。因Ａ
女有意從事保險業，被告乃介紹Ａ女至○○公司熟悉保險業務。
嗣於民國九十七年四月十八日，被告與其女友魏○○及Ａ女均參
加○○公司所舉辦之花蓮旅遊（三日），於同日投宿於花蓮縣壽
豐鄉○○村○○路三十六號「○○民宿」。被告及其女友魏○○
住七號房間，Ａ女則與○○公司職員曾○雅住六號房間。翌（十
九）日中午十二時許，被告利用其女友外出之空隙，打電話請Ａ
女至其房間。Ａ女進入房間後，被告即將Ａ女推至床上欲加以摟
抱。Ａ女因被告平日待其甚佳，且先前亦曾受被告擁抱、撫摸、
親吻等親密行為，擔心被他人撞見致影響其將來在○○公司任職
，乃容忍被告對其為撫摸及親吻之行為，惟並無與被告性交之意
思，故於被告貼近其身體時，故意將雙膝彎曲以為抵擋，並表示
「不要」，以拒絕被告之性交行為。惟被告仍基於強制性交之犯
意，將Ａ女之內褲脫掉，並對Ａ女佯稱：僅以生殖器在陰道外磨
蹭，不會插入等語，使Ａ女鬆懈。詎被告竟趁機將其生殖器強行
插入Ａ女陰道內而性交得逞。因Ａ女生氣並要求被告將其生殖器
抽出，被告始抽出其生殖器，並自行手淫而射精等情；因認被告
涉犯刑法第二百二十八條第一項之利用權勢性交罪嫌。惟經審理
結果，認為不能證明被告犯罪，因而撤銷第一審對被告科刑之判
決，改判被告無罪。已詳敘其取捨證據及得心證之理由；對於檢
察官所舉證據如何均不足以證明被告犯罪，亦逐一加以指駁及說
明，俱有卷存證據資料可資覆按。檢察官上訴意旨略以：證人簡
○○已於第一審到庭具結作證，並依法踐行交互詰問程序，則其
先前於警詢之陳述應具有證據能力。原判決卻以簡○○於警詢之
陳述並無較可信之特別情狀，而認無證據能力，復未說明其理由
，自有不當。又被告雖辯稱其與Ａ女性交係兩情相悅云云，惟Ａ
女始終否認同意與被告性交，並稱伊當時除向被告表示「不要」
以外，並故意將膝蓋彎曲以阻擋被告身體貼近等語；且被告亦未
否認Ａ女當時有對其表示「不要」等語。則Ａ女既已明確表達不
願與被告性交之意思，被告竟仍將其生殖器強行插入Ａ女陰道內
，顯係強制性交無疑。原審未予詳查，遽認不能證明被告有對Ａ
女為強制性交犯行，殊非適法。再Ａ女於偵查及第一審均證稱：
其遭被告強制性交後即打電話告知其男友簡○○，並請「○○民
宿」負責人陳○良及服務人員黃○於打掃房間時保留相關證物等
語，核與簡○○、陳○良、黃○證述情節相符，可見其指證遭被
告強制性交一節非虛，原判決竟不予採信，顯屬違誤。又被告自
承於案發後有打電話請求Ａ女及其男友簡○○不要報警及驗傷，
並表示希能當面洽談等語，核與Ａ女及簡○○於第一審證述情節
相符，顯見被告畏罪心虛，益徵其有本件強制性交犯行。原審對
此不利於被告之證據未予審酌及說明，尤有可議。此外，原判決
雖以Ａ女於警詢時陳稱：「他出來之後，到我右手邊，然後就是
一樣請我幫他用手淫，然後就射精」等語，認Ａ女於被告抽出其
生殖器後，不僅未趁機逃離被告房間，反而與先前「一樣」為被
告手淫至射精，而採為有利於被告之認定。然Ａ女於第一審及原
審均否認當時有幫被告手淫，並解釋其於警詢時為上揭陳述之真
意，並非同意為被告手淫，而係指與先前其否認同意與被告性交
一樣，絕無幫被告手淫之意思。原審對Ａ女之解釋若仍存疑，自
應傳喚簡○○或製作筆錄之警員李○磊、蔡○宗以資澄清。但原
審卻未予調查，僅憑勘驗警詢光碟結果，逕為有利於被告之認定
，亦有未合云云。惟證據之取捨及事實之認定，均為事實審法院
之職權，倘其採證認事並未違背證據法則，並於判決內敘明取捨
證據及得心證之理由者，自不得任意指為違法而執為適法之第三
審上訴理由。又刑事訴訟法第一百五十九條第一項規定：被告以
外之人於審判外之言詞或書面陳述，除法律有規定者外，不得作
為證據。故傳聞證據，原則上無證據能力，必須法律有除外規定
者，始例外賦予證據能力。而同法第一百五十九條之二規定，被
告以外之人於檢察事務官、司法警察官或司法警察調查中所為之
陳述，與審判中不符時，其先前之陳述具有較可信之特別情況，
且為證明犯罪事實存否所必要者，得為證據，即為前揭傳聞法則
之除外規定之一。此例外情形，必其陳述「與審判中不符」，且
符合「具有較可信之特別情況」及「為證明犯罪事實存否所必要
者」，始有適用之餘地。而所稱「為證明犯罪事實存否所必要者
」，係指就個案情節及相關卷證判斷，為發現實質真實，認為除
該項審判外之陳述外，已無從再就同一供述者取得與其上開審判
外陳述之相同供述內容，倘以其他證據代替，亦無從達到同一目
的之情形而言。是以倘其陳述與審判中相符時，即應採取審判中
經具結及交互詰問之陳述為證據，毋庸併採審判外陳述之傳聞證
據。原判決以證人簡○○於警詢中所陳，與其在第一審證述之情
節並無不符，且簡○○於警詢之陳述並無較（審判中陳述）可信
之特別情況，因認簡○○於警詢之陳述並無證據能力（見原判決
第三頁第十七至二十行），經核於法尚無違誤。況簡○○於警詢
時所陳與其在第一審所陳既無不符，則原判決採用其於第一審所
陳即為已足，無再採用其警詢陳述之必要。故簡○○於警詢之陳
述是否具有證據能力，並不影響本件判決結果。上訴意旨執此無
關宏旨之問題指摘原判決不當，自非適法之第三審上訴理由。再
Ａ女雖否認同意與被告性交，並稱伊當時除向被告表示「不要」
以外，並故意將膝蓋彎曲以阻擋被告身體貼近等語。但原判決以
Ａ女坦承先前曾有多次與被告身體親密接觸行為。而案發當日Ａ
女進入被告房間內復與被告有親吻、撫摸等親密行為。且依Ａ女
之指證，當時其並未穿內衣，而被告上身赤裸，僅著內褲，Ａ女
卻不避嫌而與被告同處一室，已與常情有違。且Ａ女於被告對其
為身體親密接觸行為時，並未加以拒絕，而被告欲對Ａ女為性交
行為時，Ａ女祇要稍為挪動或改變身體姿勢，被告即難將其生殖
器插入其陰道得逞，甚至可立即起身離開被告房間，而Ａ女卻捨
此不為，反讓被告有充裕機會以其生殖器插入其陰道得逞，事後
又留在被告房間床上，為被告手淫，甚至讓被告射精於其腹部，
尤與情理有悖。參諸Ａ女事後積極與其男友簡○○謀議對被告性
交行為進行蒐證，並請民宿人員保留被告與Ａ女性交相關證物以
觀，則本件案發當日發生兩人性交之事，是否早在Ａ女意料中，
顯有可疑，因認Ａ女之指證尚難採信。而被告於案發當時是否確
有違反Ａ女意願而為強制性交之行為，既仍有合理懷疑存在，復
查無其他確切證據足以證明被告有對Ａ女為強制性交犯行，因認
不能證明被告犯罪，而諭知被告無罪，已詳述其理由。上訴意旨
置原判決明確之論斷於不顧，任意指摘原判決採證不當，亦非合
法之第三審上訴理由。又被告已坦承有與Ａ女發生性交行為，且
案發後又遭Ａ女及其男友簡○○指控強制性交犯行，不論其實際
上係與Ａ女為合意性交，抑對Ａ女為強制性交，均不能排除其為
息事寧人而請求Ａ女及其男友不要報警、驗傷並當面洽談和解之
可能。自不能僅以被告事後有向Ａ女及其男友簡○○為上述請求
，遽認被告必有對Ａ女為強制性交之犯行。故原判決未採此作為
不利於被告之證據，尚不能指為違法。上訴意旨執此指摘原判決
不當，亦屬誤解。此外，原判決以Ａ女若遭被告強制性交，事畢
應趁機離開被告房間，始符情理。惟Ａ女事後仍繼續留在床上，
已與常情不合。且Ａ女復於警詢時陳稱：「他出來之後（指被告
抽出生殖器後），到我右手邊，然後就是一樣請我幫他用手淫，
然後就射精」等語；則Ａ女於事後仍幫被告手淫至射精，亦有悖
情理，乃據此為有利於被告之認定。至Ａ女於審理中雖否認事後
有幫被告手淫，並對其前揭警詢之陳述加以解釋。然原判決已說
明：Ａ女雖於審理時一再否認事後曾幫被告手淫，然其於警詢之
證述已十分清楚，對照Ａ女先前曾與被告發生多次身體親密接觸
關係，因認Ａ女於警詢時所為前開陳述應屬實情（見原判決第八
頁第十三至十九行），核其論斷與證據法則無違。上訴意旨猶執
陳詞，指摘原判決不當，同非適法之第三審上訴理由。至其餘上
訴意旨，無非對於原審採證職權之適法行使，暨原判決已明確論
斷說明之事項再事爭執，並就被告有無對Ａ女強制性交之單純事
實加以爭論，均非依據卷內資料具體指摘原判決有何違背法令情
形，顯與法律規定得為第三審上訴理由之違法情形不相適合。揆
之首揭說明，其上訴為違背法律上之程式，應予駁回。
據上論結，應依刑事訴訟法第三百九十五條前段，判決如主文。
中    華    民    國  一○○  年    四    月  二十七  日
                      最高法院刑事第六庭
                          審判長法官  洪  文  章  
                                法官  王  居  財  
                                法官  郭  毓  洲  
                                法官  沈  揚  仁  
                                法官  林  瑞  斌  
本件正本證明與原本無異
                                      書  記  官  
中    華    民    國  一○○  年    四    月  二十八  日
                                                      K